【裁判字號】    92,訴,199
【裁判日期】    921128
【裁判案由】    分割共有物
【裁判全文】
臺灣苗栗地方法院民事判決                          九十二年度訴字第一九九號
    原      告  丙○○
                丁○○
                甲○○
                周坤德
                乙○○
                己○○○
    共      同
    訴訟代理人  劉惠利律師
    被      告  戊○○
                          現.
右當事人間請求分割共有物事件，本院於民國九十二年十一月十四日言詞辯論終結，
判決如下：
    主    文
兩造共有坐落苗栗縣卓蘭鎮○○段二八六地號土地，依下列方法分割：如附圖所示標
示二八六（面積八九．二六平方公尺）部分土地分歸原告己○○○所有，標示二八六
─Ａ００一（面積八九．二六平方公尺）部分土地分歸原告丁○○所有，標示二八六
─Ａ００二（面積八九．二七平方公尺）部分土地分歸原告乙○○所有，標示二八六
─Ａ００六（面積八九．二七平方公尺）部分土地分歸原告丙○○所有，標示二八六
─Ａ００五（面積八九．二七平方公尺）部分土地分歸原告周坤德所有，標示二八六
─Ａ００四（面積八九．二六平方公尺）部分土地分歸原告甲○○所有，標示二八六
─Ａ００三（面積八九．二六平方公尺）部分土地分歸被告戊○○所有。
訴訟費用由被告負擔七分之一，餘由原告各負擔七分之一。
    事    實
甲、原告方面：
一、聲明：求為判決如主文第一項所示。
二、陳述：緣坐落苗栗縣卓蘭鎮○○段二八六地號地目建、面積六二四點八五平方公
    尺土地（以下簡稱系爭土地）為兩造因繼承而公同共有，應繼分均各為七分之一
    。系爭土地既未經兩造之被繼承人以遺囑禁止兩造分割，且亦未經兩造以契約約
    定禁止分割，而原告均同意終止兩造間之公同共有關係，並以本件起訴狀繕本之
    告合法終止，而系爭土地又無法令限制不許分割情事，亦無因使用目的有不能分
    割之情形，且兩造就系爭土地亦未訂有不分割之契約，惟兩造就分割方法則因被
    告戊○○不知所蹤，致亦未能獲致協議，為此訴請准予分割如主文第一項所示。
三、證據：提出繼承系統表二件、
    信封一件、死亡證明書一件、本院家事庭通知一件（以上均為影本）及土地登記
    謄本一件、
乙、被告方面：被告未於言詞辯論期日到場，亦未提出準備書狀作何聲明或陳述。
丙、本院依職權函內政部警政署入出境管理局查被告之出入境紀錄，及依原告聲請勘
    驗現場，並囑託苗栗縣大湖地政事務所派員實施測量。
    理    由
一、被告經合法通知，未於言詞辯論期日到場，核無民事訴訟法第三百八十六條各款
    所列情形，爰依原告聲請，由其一造辯論而為判決。
二、查本件系爭土地為兩造因繼承而公同共有，應繼分均各為七分之一，系爭土地既
    未經兩造之被繼承人以遺囑禁止兩造分割，且亦未經兩造以契約約定禁止分割，
    而原告均同意終止兩造間之公同共有關係，並以本件起訴狀繕本之送達對被告戊○○為終止公同共有關係之意思表示，系爭土地又無法令限制不許分割情事，亦
    無因使用目的有不能分割之情形，且兩造就系爭土地亦未訂有不分割之契約，惟
    兩造就分割方法則因被告戊○○不知所蹤，致亦未能獲致協議之事實，業據原告
    提出繼承系統表二件、
    件、死亡證明書一件、本院家事庭通知一件（以上均為影本）及土地登記謄本一
    件、
    以供本院審酌，自堪信原告前開主張為真實。
三、按公同關係存續中，各公同共有人不得請求分割公同共有物，在民法第八百二十
    九條固定有明文。但此項公同關係之存續既非不可終止，則公同共有人中之一人
    或數人於訴訟外或於起訴時，以訴狀向其他公同共有人表示終止公同關係之意思
    ，而請求分割公同共有物，在審理事實之法院，自應審認其所為終止公同關係之
    意思表示是否正當，能否認為已有合法之終止，為適當之裁判，如可認終止為合
    法，則其公同關係已不復存續，即無適用民法第八百二十九條之餘地，此有最高
    法院三十七年上字第七三五七號判例意旨可資參照。又請求分割遺產，應以全部
    遺產為整體分割，不得以遺產中之各個財產為分割之對象。惟如繼承人就特定遺
    產已終止公同共有關係而成為分別共有，自非不得請求分割該分別共有之財產。
    此為共有財產之分割，而非遺產之分割，自無須以全部遺產為整體分割，最高法
    院亦著有八十七年度台上字第一四八二號裁判意旨可供參酌。查本件原告既以訴
    狀向被告表示終止兩造就系爭土地公同關係之意思，而該訴狀並經本院依法送達
    被告，有送達回證附卷可參，則兩造就系爭土地之公同關係已不復存續，自堪認
    定。是系爭土地既已因原告終止公同共有關係而成為分別共有，而系爭土地又無
    法令限制不許分割情事，亦無因使用目的有不能分割之情形，且兩造就系爭土地
    亦未訂有不分割之契約，既如前述，則原告因被告不知所蹤，致未能就系爭土地
    予以協議分割，而請求裁判分割系爭土地，自屬法之所許。
四、次按裁判上如何定共有物分割之方法，除應斟酌當事人之聲明、共有物之性質、
    共有人之意願、利害關係、經濟效用及全體共有人之利益等公平決之外，並不受
    任何共有人主張之拘束，法院為顧及全體共有人所得利用之價值等情形，本有自
    由裁量之權（最高法院八十二年度台上字第一九九０號裁判亦同此見解）。經查
    ，系爭土地如附圖所示標示二八六─Ａ００一、二八六─Ａ００二、二八六─Ａ
    ００六、二八六─Ａ００五部分土地上分別有原告丁○○、乙○○、丙○○、周
    坤德所有及使用之鋼筋混凝土造三層樓建物，標示二八六─Ａ００三部分土地上
    有鋼架造一層樓倉庫，現為兩造共同使用，其餘則為空地等情，業據本院至現場
    勘驗明確，並囑託苗栗縣大湖地政事務所派員實施測量，有勘驗筆錄、照片及複
    丈成果圖在卷可參。本院審酌系爭土地之地形、共有物之價值、使用現狀、分割
    後之經濟效用及公平原則，認如依原告所陳如附圖所示之分割方法予以分割，既
    符合系爭土地之使用現狀，亦符合兩造之利益及公平。是本件爰定分割方法如後
    附圖分割方案所示，即將如附圖所示標示二八六（面積八九．二六平方公尺）部
    分土地分歸原告己○○○所有，標示二八六─Ａ００一（面積八九．二六平方公
    尺）部分土地分歸原告丁○○所有，標示二八六─Ａ００二（面積八九．二七平
    方公尺）部分土地分歸原告乙○○所有，標示二八六─Ａ００六（面積八九．二
    七平方公尺）部分土地分歸原告丙○○所有，標示二八六─Ａ００五（面積八九
    ．二七平方公尺）部分土地分歸原告周坤德所有，標示二八六─Ａ００四（面積
    八九．二六平方公尺）部分土地分歸原告甲○○所有，標示二八六─Ａ００三（
    面積八九．二六平方公尺）部分土地分歸被告戊○○所有。
五、末按因共有物分割、經界或其他性質上類似之事件涉訟，由敗訴當事人負擔訴訟
    費用顯失公平者，法院得酌量情形，命勝訴之當事人負擔其一部，民事訴訟法第
    八十條之一定有明文。本件既係因共有物分割涉訟，核其性質，兩造本可互換地
    位，則原告提起本訴雖依法有據，然被告之應訴又係法律規定所不得不然，是本
    院認應由兩造依比例平均分擔訴訟費用較為允洽，爰依職權判決如主文第二項所
    示。
六、據上論結，本件原告之訴為有理由，依民事訴訟法第三百八十五條第一項前段、
    第八十條之一，判決如主文。
中      華      民      國    九十二    年     十一     月    二十八    日
                                      民事庭法      官
正本係照原本作成。
如對本判決上訴，須於判決送達後廿日內向本院提出上訴狀。
中      華      民      國    九十二    年     十一     月    二十八    日
                                            法院書記官    白孝慈


司法院資訊處製作；財團法人民間司法改革基金會備份。
